【裁判字號】    89,簡上,35
【裁判日期】    891220
【裁判案由】    確定界址
【裁判全文】
臺灣新竹地方法院民事判決  八十九年度簡上字第三五號
    上  訴  人      庚○○
    訴訟代理人      黃金源律師
    被上訴人        己○○    .
    訴訟代理人      戊○○    .
    被上訴人        甲○○    .
    被上訴人        乙○○    .
    被上訴人        丁○○○  .
    兼右三人
    共同訴訟代理人  丙○○    .
右當事人間請求確認界址事件，上訴人對於中華民國八十八年十二月十七日本院八十
八年度竹東簡字第一七一號第一審判決提起上訴，本院判決如左：
    主    文
上訴駁回。
第二審訴訟費用由上訴人負擔。
    事    實
甲、上訴人方面：
一、聲明：求為判決：
（一）原判決廢棄。
（二）確認上訴人所有坐落新竹縣竹東鎮○○段四四三地號土地與被上訴人己○○所
      有坐落同地段四五一地號土地之界址為附圖二所示兩地間所夾虛線。
（三）確認上訴人所有坐落新竹縣竹東鎮○○段四四三地號土地與被上訴人甲○○、
      乙○○、丁○○○、丙○○所有坐落同地段四四二地號土地之界址為附圖二所
      示兩地間所夾虛線。
二、陳述：除與原判決記載相同者予以引用外，補稱略以：
    系爭三筆土地之界址，因重測前、重測後，發生面積變更情事，上訴人所有土地
    面積，重測前為零點二五四六公頃，重測後變成零點二四九三七九公頃，計減少
    十五點七九三五二五坪，嚴重影響上訴人權益，顯見重測有問題，應以土地所有
    權人土地所有權狀所填載面積為準，方屬公平。原判決認定之界址有誤，應以附
    圖一所示虛線為界。
三、證據：提出新竹縣竹東地政事務所函影本，並請求履勘現場及鑑測界址。
乙、被上訴人方面：
一、聲明：上訴駁回。
二、陳述：除與原判決記載相同者予以引用外，補稱略以：
    系爭土地確定界址一事業經地政機關重新實施地籍測量在案，並經新竹縣政府於
    民國八十三年三月二十三日公告三十日，公告期滿無異議，依土地法規定完成登
    記，當時雙方均共同指界，上訴人提起本訴無理由。且上訴人所指虛線為其自行
    指界，實線則為地籍圖經界線，應以地籍圖經界線為界，上訴人所述鑑界錯誤，
    僅為上訴人之認知，並無實據。
三、證據：提出土地複丈成果圖、新竹縣政府地籍圖重測土地標示變更結果通知書、
    土地所有權狀、土地登記簿謄本。
丙、本院依職權向新竹縣竹東地政事務所函詢系爭土地重測事宜。
    理    由
一、本件上訴人起訴主張：其所有坐落新竹縣竹東鎮○○段四四三地號土地與被上訴
    人己○○所有坐落同段四五一地號、被上訴人甲○○、乙○○、丁○○○、丙○○所有坐落同地段四四二地號土地相毗鄰，其界址於重測後因土地面積有短少之
    情形，爰訴請確認上開土地之界址為如附圖二所示土地間所夾虛線等語；被上訴
    人則以：兩造所有土地應以地籍圖之界線為準，原審判決並無錯誤，且重測經公
    告確定，上訴人並無異議，應以重測後之地籍圖經界線為準等語資以置辯。
二、經查，坐落新竹縣竹東鎮○○段四四三地號土地屬上訴人所有，坐落同段四五一
    地號土地屬被上訴人己○○所有，同段四四二地號土地屬被上訴人甲○○、乙○○、丁○○○、丙○○所有，有土地登記簿謄本、土地所有權狀影本在卷可憑。
    而原審囑託新竹縣竹東地政事務所派員會同到場履勘測量，並算定面積結果，認
    上訴人所指如附圖二所示土地間虛線，偏離地籍線，且依之算定面積其所有新竹
    縣竹東鎮○○段四四三地號土地面積增為零點二五四二二六公頃，被上訴人己○○所有同段四五一地號土地面積增為零點二五六一二八頃，被上訴人甲○○等人
    所有同段四四二地號土地面積減為零點二五八九八七公頃，兩造土地如依被上訴
    人所指即地籍圖經界線為界，其間界址應為如附圖二所示土地間實線，且據以計
    算面積結果，與重測後土地登記簿面積均相符，並無土地面積增減之問題，故認
    兩造土地經界線係為如附圖二所示土地間實線，有原審卷內之履勘筆錄、複丈成
    果圖在卷可憑，而上開界址線係與地籍圖經界線相符一節，亦為上訴人所不爭。
三、惟上訴人指稱原審囑託地政事務所測量結果非屬正確，本院為期界址確定之確實
    及客觀，准依上訴人之聲請，再囑託內政部土地測量局派員會同到場履勘鑑測，
    並以精密電子測距經緯儀在系爭土地附近施設圖根點，經檢核合格後，作為該測
    區之控制點，然後以各圖根點為基點，以前開儀器分別施測系爭土地及附近各界
    址點坵形，將各點施測計算之數值座標輸入電腦，經自動繪圖儀展繪於鑑測原圖
    上，再依據新竹縣竹東地政事務所保管之界址點座標、宗地資料等，展繪系爭土
    地地籍圖經界線，與前開成果核對檢核後測定於鑑測原圖，作成鑑定圖，認上訴
    人與被上訴人己○○土地經界線係為如附圖一所示Ｇ、Ｈ二點連接之實線，上訴
    人與被上訴人甲○○等人土地經界線為如附圖一所示Ｅ、Ｆ二點連接之實線，且
    與地籍圖經界線相符，有勘驗筆錄及鑑定書、圖附卷可稽，即內政部土地測量局
    之鑑測結果與原審囑託地政事務所測量結果並無二致，均認兩造土地之經界線應
    以地籍圖經界線為準。
四、經查，土地重新實施地籍測量時，土地所有權人應於地政機關通知之期限內，自
    行設立界標，並到場指界，逾期不設立界標或到場指界者，得依下列順序逕行施
    測：一、鄰地界址；二、現使用人之指界；三、參照舊地籍圖；四、地方習慣，
    土地法第四十六條之二第一項定有明文，此雖為界址經重測後之認定依據，惟亦
    不失為本件界址認定標準（地籍測量實施規則第八十三條規定參照），是確定界
    址時須參酌鄰地之界址、現使用人之指界、地籍圖、土地現狀等相關事項，予以
    綜合判斷後加以認定界址線，不得僅依單方片面之指界為準，且鑑測結果，兩造
    間土地面積有所增減，並與土地登記簿所載者有間，但此或係測量技術精密不同
    、天然地形變動所致，是確定界址，亦不專以土地面積是否增減為其認定標準。
    查，本件如附圖一所示Ｇ、Ｈ二點連接之實線，及Ｅ、Ｆ二點連接之實線，係由
    鑑測機關按系爭土地及附近施設之圖根點經測定後之界址點坐標展繪於鑑測圖上
    ，參照地籍圖謄繪經界線，並計算面積，所測定得出之結果，且其鑑測基準涵蓋
    系爭土地附近圖根點及附近各界址點，在方法上未見有何不週延之處，並與地籍
    圖經界線相符，又與被上訴人指界位置相符；倘依上訴人自行指界鑑測之成果，
    即如附圖一所示Ａ、Ｂ二點連接之虛線及Ｃ、Ｄ二點連接之虛線為界，則與地籍
    圖經界線不符，且亦與上訴人所指重測前之土地面積不符，遑論上訴人所為指界
    係於現場勘測時，憑其主觀印象臆指，並無客觀標準，上訴人亦無法說明何以界
    址為其所指界界線，則參酌前述土地法第四十六條之二第一項所規定定界址之依
    據，亦即與鄰地之界址及地籍圖之參酌等情，堪認上訴人所指之位置尚非兩造所
    有上開土地之界址。
五、再者，依被上訴人所指地籍經界線為界，其間界址應為如附圖一所示Ｅ、Ｆ二點
    連接之實線及Ｇ、Ｈ二點連接之實線，且據以計算面積結果，兩造所有土地面積
    均與登記簿面積相符，若依上訴人所指如附圖一所示Ａ、Ｂ二點連接之虛線及Ｃ
    、Ｄ二點之連接虛線算定面積，上訴人所有土地面積增為零點二五四九六二公頃
    ，與登記簿面積較差為零點零零五五八三公頃，被上訴人己○○所有土地面積減
    為零點二五六一三九公頃，與登記簿面積較差則分為０．００一六九八公頃，被
    上訴人甲○○等所有土地面積減為零點二六二二三九公頃，與登記簿面積較差為
    零點零零三八八六公頃，由此面積之分析，可見被上訴人所指界址對兩造土地面
    積之影響較小，較為客觀而足採，易言之，依此鑑測結果，兩造土地面積均與登
    記簿面積相符，然在同一鑑測標準下，依上訴人所指界線將致兩造土地面積與登
    記簿之面積差距過大，且上訴人所有土地面積增加之數量恰為被上訴人二者土地
    面積減少之總和，是由此面積之分析，亦足認上訴人所指界址尚無足取。此外，
    系爭三筆土地面積雖因重測而有變動，然重測結果，兩造間土地面積有所增減，
    並與土地登記簿所載者有間，此或係測量技術精密不同、天然地形變動所致，業
    如前述，並不專以土地面積是否增減為其認定標準，而本件土地重測又經公告確
    定，於面積之分析，自應以重測後之土地登記簿面積為判斷標準，併此敘明。
六、又，雖原審囑託地政事務所測量所繪製之土地複丈成果圖，被上訴人指界界址為
    如附圖二所示土地間所夾實線，有該土地複丈成果圖附卷可稽，而本院囑託內政
    部土地測量局測量所製之鑑定書、圖，被上訴人所指界址為如附圖一所示Ｅ、Ｆ
    二點連接之實線及Ｇ、Ｈ二點連接之實線，復有該鑑定書、圖附卷可稽，二者所
    為鑑測結果並無不一，據該界線所測量計算之面積亦無不同，然查，內政部土地
    測量局係以精密電子測距經緯儀在系爭土地附近施設圖根點，經計算檢核閉合後
    作為該測區之控制點，然後以各圖根點為基點，以前開儀器分別施測系爭土地及
    附近各界址點，將各點施測計算之數值座標輸入電腦，經自動繪圖儀展繪於鑑測
    原圖上，再依據新竹縣竹東地政事務所保管之地籍圖，謄繪系爭土地經界線，與
    前開成果核對檢核後測定於鑑測原圖，而認兩造土地經界線係為如附圖一所示Ｅ
    、Ｆ二點連接之實線及Ｇ、Ｈ二點連接之實線，其測量方法較諸地政事務所具體
    而周詳，且被上訴人對內政部土地測量局之測量結果，亦不爭執，自以內政部土
    地測量局所測量繪製之鑑定書、圖為可採。
七、綜上所述，上訴人主張兩造所有上開土地之界址為如附圖二所示之Ａ、Ｂ二點連
    接之虛線及Ｃ、Ｄ二點連接之虛線，非屬有據，應以被上訴人之主張為可採。而
    原審判決認定土地之界址係如附圖二所示土地間所夾實線，並以界址之確定於兩
    造均屬有利，認一審訴訟費用應由兩造平均負擔，於法均無不合。上訴意旨仍執
    陳詞，指摘原判決不當，求予廢棄改判，為無理由，應予駁回其上訴。至原審囑
    託之鑑測結果雖無不當，但以本院囑託內政部土地測量局鑑測結果較為可採，已
    如前述，爰採用內政部土地測量局鑑測結果為判決內容，併予敘明。
八、兩造其餘主張及所提證據於前述論旨無違或與判決結果不生影響，爰不一一論述
    ，併此敘明。
九、據上論結，本件上訴為無理由，依民事訴訟法第四百三十六條之一第三項、第四
    百四十九條第一項、第七十八條，判決如主文。
中      華      民      國    八十九    年     十二     月     二十     日
                                  臺灣新竹地方法院民事第二庭
~B審判長法官  陳國成
~B法      官  雷雅雯
~B法      官  林南薰
右為正本係照原本作成。
本判決不得上訴。
~B法院書記官  林淑瑜
中      華      民      國    八十九    年     十二     月     二十     日


司法院資訊處製作；財團法人民間司法改革基金會備份。
